臺灣高等法院刑事判決
109年度上易字第1757號
上  訴  人  
即  被  告  洪瑞隆
選任辯護人  曾建豪律師
上列上訴人即被告因竊佔案件，不服臺灣士林地方法院109年度
易字第10號，中華民國109年8月10日第一審判決（起訴案號：臺
灣士林地方檢察署108年度調偵續字第34號），提起上訴，本院
判決如下：
    主  文
原判決撤銷。
洪瑞隆無罪。
    理  由
壹、公訴意旨略以：上訴人即被告洪瑞隆（下稱被告）為新北市
    ○○區（下稱○○區）○○路000巷00弄00號0樓建物之所有人、○○
    區○○路000巷00弄00號0樓建物之信託受託人【信託人為洪嘉
    蓮，另經臺灣士林地方檢察署（下稱士林地檢署）檢察官以
    108年度調偵續字第34號為不起訴處分確定】，告訴人陳秀
    娟（下稱告訴人）則為○○區○○路000巷00弄00號0樓建物之所
    有權人，2人均為上開建物所坐落之○○區○○段00－0地號土地
    （下稱本案土地）共有人之一，被告明知本案土地應屬上開
    建物各樓層專有部分之所有人所共有，竟意圖為自己不法所
    有，基於竊佔之犯意，自民國104年1月某日起，私自將本案
    土地如附圖A部分所示區域，以鐵皮圍籬圍起迄今並未拆除
    ，以此方式排除告訴人對本案土地之使用權利，因認被告涉
    犯修正前刑法第320條第2項竊佔罪嫌云云。
貳、按犯罪事實應依證據認定之，無證據不得認定犯罪事實；不
    能證明被告犯罪或其行為不罰者，應諭知無罪之判決，刑事
    訴訟法第154條第2項、第301條第1項分別定有明文。次按認
    定不利於被告之事實，須依積極證據，苟積極證據不足為不
    利於被告事實之認定時，即應為有利被告之認定，更不必有
    何有利之證據，復有最高法院30年上字第816號判例可資參
    考。又事實之認定，應憑證據，如未能發現相當證據，或證
    據不足以證明，自不能以推測或擬制之方法，為裁判基礎；
    認定犯罪事實，所憑之證據，雖不以直接證據為限，間接證
    據亦包括在內，然無論直接或間接證據，其為訴訟上之證明
    ，須於通常一般之人均不致於有所懷疑，而得確信其為真實
    之程度者，始得據之為有罪之認定，倘其證明尚未達到此一
    程度，而有合理性懷疑之存在時，即無從為有罪之認定，此
    亦有最高法院40年台上字第86號、76年台上字第4986號判例
    可參。參以刑事訴訟法第161條第1項亦規定，檢察官就被告
    犯罪事實，應負舉證責任，並指出證明之方法，是檢察官對
    於起訴之犯罪事實，應負提出證據及說服之實質舉證責任，
    倘其所提出之證據，不足為被告有罪之積極證明，或其指出
    證明之方法，無從說服法院以形成被告有罪之心證，基於無
    罪推定之原則，自應為被告無罪判決之諭知（最高法院92年
    台上字第128號判例意旨參照）。
參、再「犯罪事實應依證據認定之，無證據不得認定犯罪事實；
    有罪之判決書應於理由內記載認定犯罪事實所憑之證據及其
    認定之理由，刑事訴訟法第154條第2項及第310條第1款分別
    定有明文。而犯罪事實之認定，係據以確定具體的刑罰權之
    基礎，自須經嚴格之證明，故其所憑之證據不僅應具有證據
    能力，且須經合法之調查程序，否則即不得作為有罪認定之
    依據。倘法院審理之結果，認為不能證明被告犯罪，而為無
    罪之諭知，即無前揭第154條第2項所謂『應依證據認定』之犯
    罪事實之存在。因此，同法第308條前段規定，無罪之判決
    書只須記載主文及理由。而其理由之論敘，僅須與卷存證據
    資料相符，且與經驗法則、論理法則無違即可，所使用之證
    據亦不以具有證據能力者為限，即使不具證據能力之傳聞證
    據，亦非不得資為彈劾證據使用。故無罪之判決書，就傳聞
    證據是否例外具有證據能力，本無須於理由內論敘說明」（
    最高法院100年度台上字第2980號判決意旨參照）。本案既
    認不能證明被告犯罪，揆之前開說明，自無庸就本判決所引
    證據是否具有證據能力加以論析。　　
肆、公訴意旨認被告涉犯修正前刑法第320條第2項竊佔罪嫌，無
    非以被告於警詢及偵查之供述、證人即告訴人於警詢及偵查
    之證述、證人洪瑞陽（即被告之三弟、告訴人之配偶，為告
    訴人所持有○○區○○路000巷00弄00號0樓建物及本案土地之原
    所有人)、洪瑞鴻（即被告之二弟）於偵查之證述、本案土
    地之土地登記第一類謄本、新北市○○地政事務所（下稱○○地
    政事務所）107年7月23日土地複丈成果圖、履勘照片及告訴
    人所提現場照片等為主要論據。訊據被告對其於104年1月間
    ，在本案土地如附圖A部分所示區域搭建鐵皮圍籬乙情固坦
    認在卷，惟堅決否認有何竊佔犯行，辯稱：我沒有竊佔，鐵
    皮圍籬是我養母葉又菁弄的，她叫我找工人，但是是她弄的
    ，所以我認為我沒有犯罪；那時是我養母葉又菁聽兩個雙胞
    胎兄弟的建議，叫我找工人把鐵皮圍籬蓋起來，蓋好後由我
    養母葉又菁把錢給工人等語。
伍、本院之判斷
一、告訴人所提本案告訴為合法
(一)按「於直系血親、配偶或同財共居親屬之間，犯本章之罪者
    ，得免除其刑」、「前項親屬或其他五親等內血親或三親等
    內姻親之間，犯本章之罪者，須告訴乃論」，刑法第324條
    第1項、第2項分別定有明文。再告訴乃論之罪，其告訴應自
    得為告訴之人知悉犯人之時起，於6個月內為之，復為刑事
    訴訟法第237條第1項所明定。
(二)查證人即告訴人於偵查及原審證稱：我是在106年12月10日
    搬家那天才知道被告用圍籬把1樓後面大家共有的法定空地
    圍起來，因為搬家時大型家具很髒，我準備要用水去擦拭清
    潔，打開水龍頭後發現沒有水，我就請我先生（即洪瑞陽）
    去確認為何沒有水；這個房子的格局非常狹長，跟旁邊的建
    築物間隔很小，一般人不會走到後面去，我們的樓梯比一般
    的還小，上去之後就是客廳，若沒有特別走到後面開門往後
    探頭的話，是看不到圍籬，我沒有住在那裡，也很少過去，
    所以不知道後面空地被圍籬圍起來，106年12月10日我搬進
    上開房屋3樓之前，3樓都沒有人住，是空屋的狀態；我不知
    道被告從何時開始佔用上開法定空地，其他共有人也沒有同
    意被告非法佔用上開法定空地等語（見調偵續字卷第27頁、
    易字卷第112至120頁），核與證人洪瑞陽（即告訴人之配偶
    ）於原審證稱：我們是在106年12月10日請搬家公司搬家時
    才發現有上開圍籬，我之前住在我太太（即告訴人）的娘家
    ，是在106年12月10日把東西搬進上開房屋準備入住時才知
    道有圍籬，上開房屋原本是空屋，我們平常沒住在那裡，我
    沒事也不會過去，我不知道被告何時搭建圍籬等語相符（見
    易字卷第121至133頁），並有華陽優質搬家搬運契約書/估
    價單影本及照片列印資料等在卷可稽（見他字卷第12、10至
    11頁），堪認告訴人係於106年12月10日始知悉被告涉犯竊
    佔行為，徵諸告訴人係於107年3月14日具狀向士林地檢署提
    出告訴，有刑事告訴狀及其上士林地檢署收文戳等存卷可憑
    （見他字卷第1至3頁），並未逾6個月之告訴期間，告訴人
    所提告訴自屬合法。
(三)辯護人雖為被告辯護稱：告訴人與洪瑞陽為夫妻關係，洪瑞
    陽於103年5月間將上開3樓房屋贈與告訴人，嗣於104年間委
    請洪瑞鴻處理房屋裝潢事宜，告訴人理應會到現場了解並提
    出裝潢的想法，或前往驗收裝潢工程、欣賞裝潢成果，告訴
    人卻未曾前往現場，顯有違常情云云。查證人即被告之配偶
    劉芳於原審證稱：104年年初，上開房屋3樓至5樓裝修好時
    ，洪瑞鴻及洪瑞陽說要帶我婆婆洪葉美君去參觀，因為我負
    責照顧我婆婆，所以我就陪同一起去參觀，當時在場的人有
    洪瑞鴻、洪瑞陽、我婆婆、我，告訴人當時並沒有在現場；
    我不清楚在106年12月10日前，告訴人有無進入上開3樓房屋
    住過等語（見易字卷第145至151頁），是依證人劉芳上開證
    述，顯難認定告訴人於104年間裝潢時即知悉搭建本案鐵皮
    圍籬之事。至證人劉芳雖證稱：洪瑞陽、洪瑞鴻跟葉又菁談
    論圍籬之事時，我有在現場，當時告訴人也有在現場，他們
    討論後沒有簽任何資料，因為沒有想到後面會有訴訟云云（
    見易字卷第145至151頁），然此與證人即告訴人、證人洪瑞
    陽、洪瑞鴻之證述情節（詳後述）不符，自難遽採，參諸辯
    護人及被告亦未能提出相當證據以證明告訴人於104年間即
    已知悉搭建鐵皮圍籬乙事，是辯護人徒以上情，指摘告訴人
    所提告訴已逾告訴期間云云，自難憑採。
二、被告為○○區○○路000巷00弄0號0樓建物之所有人、○○區○○路0
    00巷00弄0號0樓建物之信託受託人，告訴人則係○○區○○路00
    0巷00弄00號0樓建物之所有權人，被告於104年1月間，在本
    案土地如附圖A部分所示區域搭建鐵皮圍籬等情，業據被告
    供承不諱，核與證人即告訴人於偵查及原審（見調偵字第12
    01號卷第61至62頁、調偵續字卷第25至28頁、易字卷第112
    至120頁）、證人洪瑞鴻於偵查及原審（見他字卷第130頁、
    調偵字第58號卷第39至40頁、易字卷第134至144頁）、證人
    洪瑞陽於原審（見易字卷第121至133頁）之證述情節大致相
    符，並有土地登記第一類謄本、淡水地政事務所建物所有權
    狀、土地所有權狀、土地登記第二類謄本、建物登記第二類
    謄本、現場照片、淡水地政事務所土地複丈成果圖、新北市
    政府工務局107年6月29日新北工建字第1071223019號函及檢
    附資料、現場勘驗相片、新北市政府警察局淡水分局108年2
    月11日新北警淡刑字第1083871630號函及檢附資料等（見他
    字卷第4至9、14至16、51至58、61至76頁、調偵字第58號卷
    第44至48頁、調偵續字卷第45至47、51至52頁、易字卷第32
    1至329頁）在卷可按，此部分事實堪以認定。
三、被告雖曾於104年1月間，在本案土地如附圖A部分所示區域
    搭建鐵皮圍籬，然其是否犯刑法第320條第2項竊佔罪，端視
    被告主觀上是否有竊佔之不法利益意圖及故意而定。經查：
(一)由證人即告訴人、證人洪瑞陽、洪瑞鴻之證詞，無法認定被
    告所辯其係依葉又菁指示而搭建鐵皮圍籬一事為虛偽
  1.洪瑞陽於偵查時以告訴代理人身分陳稱：本案大樓交屋時間
    是2015年（104年）1月，起造人共我們4兄弟及阿姨（葉又
    菁）共5人，1樓是阿姨，2樓是洪瑞隆、3樓是我，4樓是洪
    瑞鴻，5樓是洪瑞甫，我不知道圍籬是何時蓋的，我是在106
    年12月10日將東西搬進來，將前後陽台門打開通風時，我和
    太太才知道被圍起來等語（見他字卷第128頁）。
  2.證人洪瑞鴻於偵查證稱：我不知道圍籬何時蓋的，我是在20
    16年6月搬到該址4樓，才知道有這圍籬，當時是1樓圍的，
    我知道1樓的屋主是葉又菁，我有跟阿姨說，但她不理會我
    等語（見他字卷第130頁）。
  3.證人即告訴人於偵查及原審證稱：我是在106年12月10日搬
    家那天才知道被告用圍籬把1樓後面大家共有的法定空地圍
    起來，因為搬家時大型家具很髒，我準備要用水去擦拭清潔
    ，打開水龍頭後發現沒有水，我就請我先生去確認為何沒有
    水；這個房子的格局非常狹長，跟旁邊的建築物間隔很小，
    一般人不會走到後面去，我們的樓梯比一般的還小，上去之
    後就是客廳，若沒有特別走到後面開門往後探頭的話，是看
    不到圍籬，我沒有住在那裡，也很少過去，所以不知道後面
    空地被圍籬圍起來，106年12月10日我搬進上開房屋3樓之前
    ，3樓都沒有人住，是空屋的狀態；我不知道被告從何時開
    始佔用上開法定空地，其他共有人也沒有同意被告非法佔用
    上開法定空地等語（見調偵續字卷第27頁、易字卷第112至1
    20頁）。
  4.觀諸上開證人證言，可知案發當時○○區○○路000巷00弄00號0
    樓建物之屋主為葉又菁，此並有起造人名冊（見易字卷第67
    頁）附卷可參（葉又菁係於108年1月間歿，見本院卷第359
    頁個人除戶資料查詢結果列印資料）。又證人即告訴人、證
    人洪瑞陽、洪瑞鴻均證稱係在圍籬建好後始知悉有圍籬之事
    ，證人洪瑞鴻並證稱曾跟葉又菁詢問1樓圍籬之事，參諸證
    人即承租○○區○○路000巷00弄00號0樓建物之林峯偉於偵查、
    原審證稱：自106年1月間起開始承租該建物，是跟葉又菁承
    租的，我要給租金也是給葉又菁，被告跟我說他不能作主等
    語（見調偵字第58號卷第31頁、易字卷第373至380頁）。據
    上，認定案發時該建物應如何使用乙節係由葉又菁主導，要
    與常情無悖。據此，被告主觀上認葉又菁有權佔用本案土地
    如附圖A部分所示區域，依從葉又菁指示聘僱工人搭建圍籬
    ，難認有不法利益意圖。
  5.參諸證人林淑惠於原審證稱：我知道○○區○○路000巷00弄00
    號有蓋圍籬，當時在店內，葉又菁很清楚的說要蓋窗戶、設
    鐵門，後面要圍起來，那個禮拜她就常常唸叨：「那兩個死
    小孩叫我要去圍啦，不然水會被下毒，都不去圍」，這件事
    情我有看過她去找人來估價，也有叫我去幫忙找，我還有看
    到她跟人家在算帳；她說的那兩個兒子是雙胞胎兄弟等語（
    見易字卷第152至153頁）；於本院證稱：「（問：當時測量
    時，葉又菁有跟妳講過，後面圍籬是誰做的嗎？）那是當初
    葉又菁要做圍籬的時候，她就有請我去，因為我的工作有時
    候幫忙做仲介買賣，她就說『妳認識的人這麼多，妳幫忙找
    來做圍籬的窗戶、鐵門，還有把後面圍起來，看要多少錢（
    台語）』，然後她就說她已經蓋好了，我順便去再看1次，然
    後她就跟我講說花多少錢」等語（見本院卷第336至337頁）
    ，均證稱葉又菁曾向伊提及要搭建圍籬一事，徵諸本案並無
    證據顯示證人林淑惠有刻意作偽證以迴護被告而陷己於不利
    之必要及情事，所為證述尚可憑採。據此，堪認葉又菁本人
    實際上有搭建本案鐵皮圍籬之想法。
  6.據上，本案由葉又菁主導鐵皮圍籬之搭建，與常情難認有違
    。被告上開所辯，非屬無據。
(二)於搭建鐵皮圍籬後，被告是否有阻止他人進入，亦有疑問
  1.被告於偵查供稱：我沒有拒絕將這塊土地開放給大家，只是
    希望開放方式透過調解去協調（見調偵字第1201號卷第61頁
    ）；我原本要給他們鑰匙，但他們都不要等情（見調偵續字
    卷第27頁）。
  2.證人謝書華於本院證稱：107年7月13日前往○○區○○路000巷0
    0弄00號是為了測量房屋後方的圍籬，我們前往房屋後方的
    話，是需要經過房內才有辦法走到後方，所以是有人幫我們
    開門，當時是沒有辦法經過屋內到後方，因為房屋的門沒有
    開，當天測量很平和等語（見本院卷第329至331頁）。
  3.證人黃博新於本院證稱：當天去現場測量很平和，現場應該
    沒有人主張說「這個圍籬是我圍的」等情（見本院卷第332
    至334頁）。
  4.證人林淑惠於本院證稱：107年7月13日我有前往○○區○○路00
    0巷00弄00號這個地址，葉又菁姐姐的兒子一起來，地政人
    員不久就來了，地政人員下車之後，葉又菁就問地政人員到
    底是要來測量什麼……一起進去，進去之後，葉又菁就說當初
    就是蓋這個，範圍裡面是自己的，範圍外面就不是自己的……
    測量當天在場的人還有她的1個兒子，好像現在也有來的這
    個兒子等情（見本院卷第335至336頁）。
　5.證人林峯偉於偵查、原審證稱：我知道該址後面有1塊空地
    ，有圍起來，但該空地我並無使用，被告有說可以在該空地
    種花草樹木，進入那塊空地需要經過我所租的店面，但從來
    沒有人曾經跟我要求說要經過我的店面到後面的空地過，該
    空地是我可以使用的範圍等情（見調偵字第58號卷第31頁、
    調偵續字卷第61頁、易字卷第373至380頁）。
　6.據上，被告否認曾拒絕告訴人、洪瑞陽等人進入本案土地如
    附圖A部分所示區域，且願意提供該鐵皮圍籬之鑰匙，徵諸
    於107年7月13日對本案土地如附圖A部分所示區域進行測量
    時，現場平和，雖須通過○○區○○路000巷00弄00號0樓建物始
    能進入本案鐵皮圍籬範圍，但該建物既已由他人承租，則告
    訴人、洪瑞陽等人無法進入本案鐵皮圍籬區域是否係被告刻
    意阻饒，顯非無疑。是於搭建鐵皮圍籬後，被告是否有阻止
    他人進入而排除其他共有人使用之情，尚屬有疑。
(三)綜上，被告所辯其係依葉又菁指示而搭建鐵皮圍籬一事，尚
    非全然無據，且於搭建鐵皮圍籬後，被告是否有阻止他人進
    入而排除其他共有人使用之情，亦有疑問，尚難認被告主觀
    上有竊佔之不法利益意圖及故意。
四、按共同正犯，為2人以上，對於犯罪有意思聯絡及行為分擔
    ，亦即其主觀上有為特定犯罪之目的，相互利用他方之行為
    遂行犯罪之意思，客觀上有分擔犯罪構成要件之行為，始足
    當之；又共同正犯固應對於其他共同正犯所實行之行為共同
    負責，且共犯之意思聯絡並不限於事前有所謀議或明示通謀
    者為限，即使相互間默示合致亦無不可，惟仍應具有互相利
    用以實行犯罪行為之認識，始應於其犯意聯絡之範圍內，對
    於其他共同正犯所實行之行為共同負責，而有「一部行為全
    部責任」之可言。被告係依葉又菁指示而在本案土地如附圖
    A部分所示區域搭建鐵皮圍籬，業如前述，惟被告雖有搭建
    鐵皮圍籬之客觀事實，但卷內證據不足以證明其主觀上有竊
    佔之不法利益意圖及故意，於此情形下，自無從推斷被告與
    葉又菁就本案竊佔犯行有何犯意聯絡或行為分擔。
五、被告雖於警詢供稱係洪瑞鴻叫其搭建的云云（見他字卷第41
    頁），然證人洪瑞鴻於偵查證稱：我當時沒有說過，當時沒
    有和洪瑞陽跟葉又菁說要圍起來，我當時也不知道等情（見
    他字卷第130頁），於原審證稱：我肯定沒有去跟葉又菁說
    要設圍籬，我不曉得圍籬是何時蓋的，所以更不知道施工者
    是誰等語（見易字卷第141頁），均否認有請被告搭建鐵皮
    圍籬之事，則被告此節供陳，是否屬實，非無疑問。參諸被
    告於其後業已改稱係依葉又菁指示，並於偵查時供稱：「（
    問：你在警局為何說是洪瑞鴻叫你圍的？）是他們2兄弟跟
    我養母說的，我養母才叫我去蓋的」等語（見他字卷第129
    頁），堪認被告所供陳係洪瑞鴻叫其搭建等語之真意，係指
    洪瑞鴻要其養母葉又菁搭建之意。據此，縱被告先前供陳與
    事實未盡相符，亦無法推論被告犯本案竊佔罪。至被告辯稱
    ：現場有鐵皮圍籬沒錯，那時是我養母葉又菁聽兩個雙胞胎
    兄弟的建議，叫我找工人把鐵皮圍籬蓋起來云云，且證人林
    淑惠曾證稱有聽葉又菁說「那兩個死小孩叫我要去圍啦」，
    她說那兩個兒子是雙胞胎兄弟等語，然此既經證人洪瑞陽、
    洪瑞鴻否認在卷，且證人林淑惠又係聽聞自葉又菁所述，是
    否真實，仍有疑問。本案雖因被告與相關利害關係人各執一
    詞，而無證據證明被告此部分所辯屬實，惟亦無證據證明被
    告主觀上有竊佔之不法利益意圖及故意，均如前述，是依罪
    證有疑，利歸被告原則，本院認仍應為被告有利認定。
六、勾稽以上，公訴意旨雖認被告涉犯竊佔罪，然卷內證據不足
    認被告主觀上具有不法利益意圖及竊佔故意，亦不足認於搭
    建圍籬時葉又菁是否有竊佔之犯意，無從認定被告與葉又菁
    有犯意聯絡及行為分擔，縱其搭建本案鐵皮圍籬而有損及（
    侵害）其他共有人之管理使用收益，亦屬民事糾紛，宜循民
    事途徑解決，與刑法竊佔罪之構成要件有間，是本案依檢察
    官所舉之各項證據，尚未達於通常一般之人均不致有所懷疑
    ，而得確信其為真實之程度，無從使本院形成被告有公訴意
    旨所指竊佔犯行之心證，此外，復無其他積極證據足以證明
    被告涉有前開犯行，自屬不能證明被告犯罪。
陸、撤銷改判無罪之理由
　　原審審理後，認被告犯竊佔犯行而對被告判處罪刑，尚有未
    洽。被告以其並未犯竊佔罪等語為由提起上訴，指摘原判決
    不當，尚非全無理由，原判決無可維持，應由本院將原判決
    撤銷，另為被告無罪判決之諭知。
據上論斷，應依刑事訴訟法第369條第1項前段、第364條、第301
條第1項前段，判決如主文。
本案經檢察官劉畊甫、陳銘鋒提起公訴，檢察官蕭方舟到庭執行
職務。
中　　華　　民　　國　　110 　年　　4 　　月　　7 　　日
                  刑事第十八庭  審判長法  官  何俏美
                                      法  官  葉乃瑋 
                                      法  官  黃紹紘
以上正本證明與原本無異。
不得上訴。
                                      書記官  顏淑華
中　　華　　民　　國　　110 　年　　4 　　月　　12　　日